【裁判字號】    98,簡上,71
【裁判日期】    981130
【裁判案由】    分配表異議之訴
【裁判全文】
臺灣嘉義地方法院民事判決  98年度簡上字第71號
上  訴  人  嘉義市政府稅務局
法定代理人  甲○○
訴訟代理人  黃文力律師
被 上訴 人  馬來西亞商富析資產管理股份有限公司台灣分公司
法定代理人  乙○○
訴訟代理人  廖瑞鍠律師
上列當事人間請求分配表異議之訴事件，上訴人對於中華民國98
年7月7日本院嘉義簡易庭98年度嘉簡字第344號第一審判決提起
上訴，經本院於98年11月18日言詞辯論終結，判決如下：
    主  文
原判決廢棄。
本院民國九十六年度執字第一一六四九號強制執行事件於民國九
十八年四月十四日所製作分配表，關於上訴人九十六年及九十七
年地價稅、九十六年房屋稅之分配順序，應改列於被上訴人抵押
債權之分配順序前受分配。
第一、二審訴訟費用由被上訴人負擔。
    事實及理由
一、上訴人主張，除援引原審時之陳述及答辯外，補稱：
  (一)按「依據修正後稅捐稽徵法第6條第2項規定之立法目的，顯
    係欲限縮抵押權擔保債權之利益，此為立法者決定之結論，
    本院自應依據該規範做為裁判之依據」、「本件系爭不動產
    地價稅本係依附於系爭被拍賣之不動產而來，稅捐之義務於
    設定抵押權之前法律即有規定，僅修法前未明定優先抵押權
    ，被上訴人早就可以合理判斷供擔保之不動產負有何種稅捐
    義務，況且本件被上訴人之債權係透過向資產管理公司購買
    不良資產之債權而來，依據被上訴人所提出受讓債權之讓與
    書顯示，被上訴人取得該抵押權擔保之債權時間點為民國96
    年5月29日，顯已經於前開法律96年1月12日修法以後，被上
    訴人於購買當時應該已知稅捐稽徵法第6條第2項之修正，對
    於系爭不動產地價稅應無優先於抵押權之優位性，因之，被
    上訴人並無信賴之基礎事實存在」（鈞院98年度嘉簡字第52
    2號民事判決參照）。
  (二)強制執行法屬程序法，依程序從新原則，強制執行程序應適
    用新法。次依辦理強制執行事件應行注意事項16點（四）規
    定「不動產增值稅、拍賣不動產之地價稅、拍賣房屋之房屋
    稅，應依稅捐稽徵法第六條第三項扣繳，不適用本法關於參
    與分配之規定」，可知地價稅鈞院執行處應依稅捐稽徵法第
    6條第3項規定扣繳，不適用強制執行法關於參與分配之規定
    。既然法律已明文規定地價稅依法應先扣繳，而強制執行程
    序又屬程序法，執行法院本就應依法將上訴人得徵收之地價
    稅扣繳並交付予上訴人，則本件系爭分配表未依法扣繳地價
    稅予上訴人，顯然違法。
  (三)稅捐稽徵法第6條第2項於民國96年1月12日修正施行，明定
    地價稅、房屋稅之徵收亦優先於一切債權及抵押權，可知自
    96年1月12日以後開徵之房屋稅亦如同不動產增值稅，享有
    最先受償之優先權。是系爭房屋稅、地價稅既於稅捐稽徵法
    第6條第2項修正施行以後所開徵，自應有該項規定優先效力
    之適用。另依上開修正規定之立法理由，修正前稅捐稽徵法
    第6條第1項已明定稅捐之徵收均優於普通債權，但所有稅捐
    項目繁多，卻僅適用不動產增值稅，顯然與此法精神有所違
    背，亦對國家稅收影響甚鉅，且對債務人二度傷害。故修正
    第2項規定，明定地價稅、房屋稅等稅捐亦優先一切債權及
    抵押權，一來可確保國家財政，二來避免債務人因欠稅屢遭
    執行機關多次執行。是修正稅捐稽徵法第6條第2項明定地價
    稅、房屋稅之徵收亦優先於一切債權及抵押權，縱屬對抵押
    權人之優先受償權有所限制，但衡量該項修正，乃為確保國
    家稅收之重大公益及避免債務人因欠稅屢遭執行機關多次執
    行，而抵押權人之優先受償權不過為金錢債權之滿足，則修
    正稅捐稽徵法第6條第2項規定所欲維護之公益，顯然超越抵
    押權人所可獲取之利益，無信賴保護原則之適用。除之前已
    提出之台灣高等法院高雄分院98年度上字第62號判決外，另
    有該院97年度上易字第56號判決亦認「修正稅捐稽徵法第6
    條第2項明定地價稅、房屋稅之徵收亦優先於一切債權及抵
    押權，縱屬對抵押權人之優先受償權有所限制，但衡量該項
    修正，乃為確保國家稅收之重大公益及避免債務人因欠稅屢
    遭執行機關多次執行，而抵押權人之優先受償權不過為金錢
    債權之滿足，則修正稅捐稽徵法第6條第2項規定所欲維護之
    公益，顯然超越抵押權人所可獲取之利益，無信賴保護原則
    之適用」，可供參酌。
  (四)被上訴人就修正前之稅捐稽徵法第6條第2項規定並無客觀上
    具體表現信賴之行為，故被上訴人不得援引信賴保護原則，
    主張不受新修稅捐稽徵法第6條第2項規定之拘束：
  1.依司法院大法官會議釋字第525號解釋理由之記載「有下列
    情形之一時，則無信賴保護原則之適用：……三、純屬法規
    適用對象主觀之願望或期待而未有表現已生信賴之事實者，
    蓋任何法規皆非永久不能改變，法規未來可能修改或廢止，
    受規範之對象並非毫無預見，故必須有客觀上具體表現信賴
    之行為，始足當之」，是以欲就法規之修正主張適用信賴保
    護原則者，必須證明其就修正前之法規，有客觀上具體表現
    信賴之行為。否則，依修正前之法規所可取得之利益，為純
    屬法規適用對象主觀之願望或期待，不得主張信賴保護。
  2.再依司法院大法官釋字第605號解釋理由之記載：「人民依
    舊法預期可以取得之利益並非一律可以主張信賴保護，仍須
    視該預期可以取得之利益，依舊法規所必須具備之重要要件
    是否已經具備，尚未具備之要件是否客觀上可以合理期待其
    實現，或經過當事人繼續施以主觀之努力，該要件有實現之
    可能等因素決定之」。基此，欲就法規之修正主張信賴保護
    者，自須證明其依舊法預期可取得之利益，依舊法規所必須
    具備之重要要件已然具備，尚未具備之要件客觀上可合理期
    待其實現，或經過當事人繼續施以主觀之努力，該要件有實
    現之可能。否則，即無主張信賴保護之餘地。
  3.按「稱抵押權者，謂對於債務人或第三人不移轉占有而供擔
    保之不動產，得就其『賣得價金』受清償之權。」及「抵押
    權人，於債權已屆清償期，而未受清償者，得聲請法院，拍
    賣抵押物，就其『賣得價金』而受清償。」民法第860條及
    第873條分別定有明文。是以，抵押權人取得抵押權之目的
    ，在於當債務人不履行清償義務時，得就抵押物賣得之價金
    受清償，且法院執行抵押物拍賣程序之目的，亦在換取價金
    ，以便將之分配予抵押權人。可見抵押權人因抵押權所可享
    有之利益，須直至抵押物完成拍賣、變換為價金時，方始實
    現。因此，完成換價程序，有可供分配之價金，自為被上訴
    人可得依系爭抵押權獲取利益之要件。在本件，系爭抵押物
    乃於新修稅捐稽徵法第6條第2項生效後之98年3月24日方始
    拍定，可見於新修稅捐稽徵法第6條第2項在96年1月12日生
    效時，被上訴人可得依系爭抵押權獲取利益之要件（即完成
    拍賣程序，有可供分配之價金）並未具備。
  4.本件被上訴人為資產管理公司，其對於債務人陳青松之債權
    係輾轉透過向資產管理公司購買銀行不良資產之債權而來，
    由訴外人中華成長二資產管理股份有限公司（下稱中華成長
    二公司）於97年9月23日強制執行程序中將對訴外人陳青松
    、吳美麗之債權、擔保物權及其他從屬權利一併讓與被上訴
    人，並依法公告，則被上訴人取得債權之時間點為96年1月
    12日以後，被上訴人為專業之資產管理公司於購買不良資產
    當時已知捐稽徵法第6條第2項之修正，知悉房屋稅及地價稅
    優先於抵押權，此時被上訴人會於談判購買價格時予以列入
    ，故無所謂之信賴可言，自不符信賴保護原則。又依上開大
    法官釋字第525號、第605號解釋理由所示，被上訴人必須證
    明其就修正前之法規，有客觀上具體表現信賴之行為及其依
    舊法預期可取得之利益，依舊法規所必須具備之重要要件已
    然具備，尚未具備之要件客觀上可合理期待其實現，或經過
    當事人繼續施以主觀之努力，該要件有實現之可能，方可主
    張信賴保護，本件被上訴人取得債權既在修法後，根本就不
    可能有上開大法官釋字第525號、第605號解釋理由所示之信
    賴保護情形。是以，被上訴人自不得就修正前之稅捐稽徵法
    第6條第2項規定主張信賴保護。
  5.再者，本件鈞院命被上訴人提出被上訴人與第三人中華成長
    二公司就債務人陳青松所有坐落嘉義市○段○○段10地號土
    地及其上1607、1615建號建物（下稱系爭不動產）所簽訂之
    不良債權買賣合約，惟遭被上訴人拒絕提出。按該等文書除
    可看出購買不良債權之金額遠低於被上訴人目前實際可分配
    之金額外，尚可由計算明細看出被上訴人知悉稅捐稽徵法第
    6條第2項規定修法之購買價格計算，茲因被上訴人拒絕提出
    ，請鈞院依民事訴訟法第345條第1項規定認定上訴人之主張
    為真實。
  (五)台灣高等法院暨所屬法院96年11月28日96年法律座談會民執
    類提案第19號審查意見及研討結果於本件並無適用，且亦不
    拘束鈞院：
  1.台灣高等法院暨所屬法院96年11月28日96年法律座談會民執
    類提案第19號審查意見雖認「抵押權於96年1月12日以前登
    記完畢，且其抵押債權已於96年1月12日以前發生者，『本
    諸信賴保護原則』，應不受本次稅捐稽徵法第6條規定修正
    之影響。」，然細繹其內容係認為於96年1月12日以前登記
    完畢之抵押權如欲優先受分配，仍以抵押權人具備信賴保護
    之要件為前提。
  2.審查意見係指抵押權人僅於具備信賴保護要件之前提下，方
    得以其抵押權係於96年1月12日以前登記完畢為據，主張抵
    押債權優先於96年1月12日以後發生之房屋稅及地價稅稅捐
    受償。換言之，若抵押權人並未具備信賴保護要件，縱其抵
    押權係於96年1月12日以前登記完畢，該抵押債權仍不得優
    先於96年1月12日以後發生之房屋稅及地價稅稅捐受償。
  3.被上訴人就本件不得主張信賴保護原則之適用，已如前述，
    則台灣高等法院暨所屬法院96年法律座談會民執類提案第19
    號審查意見於本件即無適用餘地。
  4.再者，於該法律座談會民執類提案第19號審查意見後，台灣
    高等法院高雄分院98年度上字第62號判決、97年度上易字第
    56號判決，均作成與該座談會審查意見不同之判決，據悉尚
    有許多地方法院亦採有利於上訴人之見解，顯見該座談會之
    審查意見及研討結果，尚有商榷之餘地且亦不拘束鈞院。
  (六)因之聲明：1.原判決廢棄。2.上廢棄部分，鈞院96年度執字
    第11649號強制執行事件於民國98年4月14日所製作之分配表
    ，應依附表之分配表所示之金額為分配。
二、被上訴人主張，除援引原審時之陳述及答辯外，補稱：
  (一)系爭抵押權之設定及抵押債權發生之日期均係在96年1月1
    0日前。當時之稅捐稽征法並未規定地價稅、房屋稅之徵
    收優先於抵押權，當時之抵押債權人誠泰商業銀行也是基
    於此認知而評估是否放款及額度予債務人陳青松、吳美麗
    。誠泰商業銀行於民國89年間即取得鈞院89年促字第1240
    0號支付命令正本及確定證明書，並對債務人強制執行無結
    果，鈞院核發91年9月9日嘉院興民執弘字第2339號債權憑
    證予誠泰商業銀行。嗣該銀行於民國91年將該筆債權、擔
    保物及其他一切從屬權利一併讓與中華成長二公司，該嗣該
    資產管理公司於97年9月23日又將該筆債權及擔保及其他從
    屬權利一併讓與被上訴人。
  (二)同筆債權於90年間已聲請強制執行，當時之地價稅及房屋稅
    並未優先於抵押債權，因強制執行無結果，鈞院遂核發債權
    憑證在案。於96年1月10日稅捐稽徵法第6條第2項修正後，
    再持屬同筆債權之債權憑證，聲請強制執行，若謂此時強制
    執行所得金額之分配，地價稅、房屋稅之分配可優先於抵押
    債權，顯非合理。又台灣高等法院所屬法院96年法律座談會
    民執類提案第19號，曾討論：「於九十六年一月十二日以前
    業已登記完畢之抵押權，倘其抵押債權亦係發生於九十六年
    一月十二日以前，該抵押債權之受償順序，是否不受稅捐稽
    徵法第六條第二項修正規定之影響（亦即，該抵押債權人之
    上開抵押債權，是否仍應優先於九十六年一月十二日以後所
    發生之房屋稅與地價稅而受償）？」，其結論採肯定說，即
    「抵押權於九十六年一月十二日以前登記完畢，且其抵押債
    權已於九十六年一月十二日以前發生者，本諸信賴保護原則
    ，應不受本次稅捐稽徵法第六條規定修正之影響。該受擔保
    之不動產經法院拍定後，該抵押債權仍應優先於該不動產之
    房屋稅及地價稅而受償。」，顯見在96年1月12日以前業已
    登記完畢之抵押權，仍優先於96年1月12日以後所發生之房
    屋稅與地價稅而受償，此見解應屬正確，也係司法實務之多
    數見解。
  (三)「信賴保護原則」不僅是行政法的基本原則，也是憲法原則
    之一。司法院大法官釋字第525號解釋之解釋理由書中謂：
    「法治國為憲法基本原則之一，法治國原則首重人民權利之
    維護，法秩序之安定及誠實信用原則之遵守，人民對公權力
    行使結果所生之合理信賴，法律自應予以適當保障，此乃信
    賴之法理基礎」。信賴保護原則於私法關係也應有適用，系
    爭抵押權設定時之稅捐稽徵法並未規定房屋稅、地價稅之徵
    收得優先予抵押權，抵押債權人誠泰商業銀行，基此信賴而
    評估放款及額度，自應受信賴保護原則之保護，縱事後法令
    修改，地價稅、房屋稅優先於抵押權，基於信賴保護原則，
    抵押債權人仍得主張法律不溯及既往抵押權應優先於地價稅
    、房屋稅。嗣後誠泰商業銀行將債權抵押讓及其他從屬權利
    與中華成長二公司，該公司再將債權抵押權及其他從屬權利
    讓與被上訴人。被上訴人之前手所得主張之權利，被上訴人
    基於繼受之地位也得主張，故被上訴人也有「信賴保護原則
    」之適用。故本件之房屋稅、地價稅不應優先予抵押權。上
    訴人謂被上訴人取得債權之時間點為96年1月12日之後，已
    知稅捐稽徵法第6條第2項已修正，無信賴可言，自非可採。
    又被上訴人以多少價格，買受系爭債權及抵押權與被上訴人
    是否值得受信賴原則保護無關。蓋：買受不良債權，為實現
    債權常須費較多時間、金錢及人力，且將來債權能否實現或
    實現多少也未可知，縱認被上訴人以較低價格取得系爭債權
    ，亦屬合理，此與被上訴人是否應受信賴原則保護無涉。
  (四)另台灣高等法院高雄分院97年上易字第56號民事判決之見解
    並非妥適。
  (五)因之聲明：上訴駁回。
三、下列事項為兩造所不爭執，應堪認定：
  (一)陳青松、吳美麗因對誠泰銀行負有債務，而以陳青松所有系
    爭不動產設定抵押，嗣因陳青松、吳美麗未履行債務，誠泰
    商業銀行即聲請強制執行而未果。嗣於91年12月24日，誠泰
    商業銀行將上開債權、擔保物權及其他從屬權利讓與中華成
    長二公司。中華成長二公司於96年6月1日對系爭不動產聲請
    強制執行，而中華成長二公司復於97年9月23日將上開債權
    、擔保物權及其他從屬權利讓與被上訴人。
  (二)陳青松所有之系爭不動產，經執行法院96年度執字第11649
    號強制執行事件拍賣，並於98年4月14日製作系爭分配表，
    原定於98年5月13日實行分配。上訴人於98年4月24日聲明異
    議，並於98年5月21日對債權人即被上訴人提起本件分配表
    異議之訴。
  (三)上訴人本件地價稅及房屋稅債權，均係發生於96年1月12日
    稅捐稽徵法第6條第2項修正後。
  (四)本件如有修正後稅捐稽徵法第6條第2項之適用，被上訴人對
    於上訴人主張附件應更正之優先受償次序及金額，並不爭執
    。
四、兩造爭執之事項厥為：
  (一)上訴人所有系爭發生於96年1月12日以後之地價稅、房屋稅
    債權，就系爭不動產拍賣所得價款，得否適用修正後稅捐稽
    徵法第6條第2項規定，優先於被上訴人之抵押權受分配？
  (二)被上訴人是否應受信賴利益之保護？
五、本院之判斷：
  (一)上訴人所有系爭發生於96年1月12日以後之地價稅、房屋稅
    債權，就系爭不動產拍賣所得價款，得否適用修正後稅捐稽
    徵法第6條第2項規定，優先於被上訴人之抵押權受分配？
    按稅捐稽徵法第6條第2項於96年1月12日修正施行，明定地
    價稅、房屋稅之徵收亦優先於一切債權及抵押權，從而，自
    96年1月12日以後開徵之地價稅、房屋稅亦如同不動產增值
    稅，享有最先受償之優先權。是系爭不動產之地價稅、房屋
    稅既於稅捐稽徵法第6條第2項修正施行以後所開徵，自應有
    該項規定優先效力之適用，換言之，上訴人所開徵之地價稅
    、房屋稅，係於前開修法後之事實，自應適用修法後之稅捐
    稽徵法規定，以符法律適用之基本原則。
  (二)被上訴人是否應受信賴利益之保護？
    被上訴人固然抗辯其抵押權於96年1月12日以前登記完畢且
    其抵押債權發生於96年1月12日以前，應受信賴保護原則之
    保障，不受稅捐稽徵法第6條第2項規定修正之影響，其抵押
    債權仍應優先於地價稅、房屋稅而受償云云。惟依上開修正
    規定之立法理由，修正前稅捐稽徵法第6條第1項已明定稅捐
    之徵收均優於普通債權，但所有稅捐項目繁多，卻僅適用不
    動產增值稅，顯然與此法精神有所違背，亦對國家稅收影響
    甚鉅，且對債務人二度傷害。故修正第2項規定，明定地價
    稅、房屋稅等稅捐亦優先一切債權及抵押權，以確保國家財
    政，是修正稅捐稽徵法第6條第2項明定地價稅、房屋稅之徵
    收亦優先於一切債權及抵押權，縱屬對抵押權人之優先受償
    權有所限制，為確保國家稅收之重大公益及避免債務人因欠
    稅屢遭執行機關多次執行，而抵押權人之優先受償權不過為
    金錢債權之滿足，依據修正後稅捐稽徵法第6條第2項規定之
    立法目的，顯係欲限縮抵押權擔保債權之利益，此為立法者
    決定之結論，本院自應依據該規範作為裁判之依據。至於被
    上訴人辯稱有侵害其信賴保護云云，惟按信賴保護原則之內
    涵應包括有當事人具有正當合法信賴之前提事實，以及其信
    賴值得保護之法律要件，而欲援用信賴保護作為確保其權利
    之要件，仍須有信賴之前提基礎事實存在，始足以當之。本
    件被上訴人之債權係透過向資產管理公司購買不良資產之債
    權而來，依據債權讓與證明書（附於本院96年度執字第1164
    9 號卷）顯示，被上訴人取得該抵押權擔保之債權時間點為
    97年9月23日，顯已於前開法律96年1月12日修法以後，被上
    訴人於購買當時應該已知稅捐稽徵法第6條第2項之修正，對
    於系爭不動產地價稅、房屋稅應無優先於抵押權之優位性，
    因之，被上訴人並無信賴之基礎事實存在，自無信賴保護原
    則之適用。
  (三)從而，上訴人所開徵對於系爭不動產之地價稅、房屋稅，應
    優先於被上訴人之抵押債權受分配，上訴人依強制執行法第
    41條第1項規定，求為判決本院96年度執字第11649號強制執
    行事件於98年4月14日所製作之分配表，關於上訴人96年及
    97年地價稅、96年房屋稅之分配順序，應改列於被上訴人抵
    押債權之分配順序前受分配，即屬正當，應予准許。
六、基上，原審為上訴人敗訴之判決，容有違誤，上訴人上訴求
    為廢棄改判，為有理由，爰由本院將原判決廢棄，並改判如
    主文第2項所示。
七、本件事證已臻明確，兩造其餘攻擊防禦方法核與判決結果不
    生影響，爰不一一論述，併此敘明。
八、據上論結，本件上訴為有理由，依民事訴訟法第436條之1第
    3項、第450條、第78條，判決如主文。
中    華    民    國    98    年    11    月    30    日
                  民事第一庭審判長法  官  林世芬
                                  法  官  周俞宏
                                  法  官  張鶴齡
本判決不得上訴。
以上正本係照原本作成。
中    華    民    國    98    年    11    月    30    日
                                  書記官  王博昭


司法院資訊處製作；財團法人民間司法改革基金會備份。
